---
title: "Global Health Indicators Analysis with R"
author: "Yvelin Gansou"
output:
  html_document:
    toc: true
    toc_float: true
    toc_depth: 3
    theme: flatly
---


# Visualisation de données

## Chargement des packages , importation 

```{r}
library(dplyr)
library(tidyr)
library(ggplot2)
library(scales)
library(GGally)
library(ggpubr)
```


## Structure des données, recodage en facteurs

```{r}
load("health_data_tp.RData")
str(health_2021)
str(health_ts)

#summary(health_2021)

health_2021 <- health_2021 %>%
  mutate(
    region = factor(region),
    income = factor(income, levels = c("Low income","Lower middle income","Upper middle income","High income","Not classified"))
  )

health_ts <- health_ts %>%
  mutate(
    region = factor(region),
    income = factor(income, levels = c("Low income","Lower middle income","Upper middle income","High income","Not classified"))
  )
```

```{r}
summary(health_2021)
```
La distribution des dépenses de santé par habitant est fortement asymétrique à droite, avec quelques pays présentant des niveaux extrêmement élevés comparativement au reste du monde.  Une transformation logarithmique serait justifiée.

## Exploration de la distribution de la dépense par santé

### Histogramme en échelle brute

```{r, fig.width=5, fig.height=2.5}
p0_raw <- ggplot(health_2021, aes(x = health_exp_pc)) +
  geom_histogram(bins = 30, fill = "#2C7FB8", color = "white") +
  labs(title = "Distribution des dépenses de santé par habitant (échelle brute)",
       x = "Health expenditure per capita (USD)",
       y = "Nombre de pays") +
  theme_minimal()

p0_raw
```



---

### Étape 2 — Histogramme en échelle log10

```{r, fig.width=5, fig.height=4}
p0_log <- ggplot(health_2021, aes(x = log10(health_exp_pc))) +
  geom_histogram(bins = 30, fill = "#1B9E77", color = "white") +
  labs(title = "Distribution des dépenses de santé par habitant (log10)",
       x = "log10(Health expenditure per capita)",
       y = "Nombre de pays") +
  theme_minimal()

p0_log
```

# 1) Figures (2021) : distributions, comparaisons, associations

# Histogramme : distribution de l’espérance de vie (2021)

```{r,fig.width=5,fig.height=3}
p1 <- ggplot(health_2021, aes(x = life_exp)) +
  geom_histogram(bins = 25,
                 fill = "#2C7FB8",   # bleu doux
                 color = "white",
                 alpha = 0.9) +
  labs(title = "(1) Distribution de l’espérance de vie (2021)",
       x = "Life expectancy (years)",
       y = "Number of countries") +
  theme_minimal() +
  theme(
    plot.title = element_text(size = 14, face = "bold"),  # titre plus petit
    axis.title = element_text(size = 12),
    axis.text = element_text(size = 10)
  )

p1
```
### Top pays
```{r, fig.width=7, fig.height=3}
top10 <- health_2021 %>%
  arrange(desc(life_exp)) %>%
  slice(1:10) %>%
  mutate(country = reorder(country, life_exp))

p_top10 <- ggplot(top10, aes(x = country, y = life_exp)) +
  geom_col(fill = "#2C7FB8") +
  coord_flip() +
  labs(title = " Top 10 pays —  (2021)",
       x = "", y = "Life expectancy (years)") +
  theme_minimal()
bottom10 <- health_2021 %>%
  arrange(life_exp) %>%
  slice(1:10) %>%
  mutate(country = reorder(country, life_exp))

p_bottom10 <- ggplot(bottom10, aes(x = country, y = life_exp)) +
  geom_col(fill = "#D95F02") +
  coord_flip() +
  labs(title = " Bottom 10 pays — (2021)",
       x = "", y = "Life expectancy (years)") +
  theme_minimal()
ggarrange(p_bottom10, p_top10, ncol = 2)
```


## ( Boxplots : LifeExp par région (2021)

```{r,fig.width=5,fig.height=3}
p2 <- ggplot(health_2021, aes(x = region, y = life_exp, fill = region)) +
  geom_boxplot(alpha = 0.8, outlier.color = "black") +
  coord_flip() +
  scale_fill_brewer(palette = "Set2") +
  labs(title = "(2) Espérance de vie par région (2021)",
       x = "",
       y = "Life expectancy (years)") +
  theme_minimal() +
  theme(
    plot.title = element_text(size = 12, face = "bold"),
    axis.title = element_text(size = 10),
    axis.text = element_text(size = 8),
    legend.position = "none"
  )

p2
```


##  Boxplots : LifeExp par groupe de revenu (2021)
```{r,fig.width=5,fig.height=3}
p3 <- ggplot(health_2021, aes(x = income, y = life_exp, fill = income)) +
  geom_boxplot(alpha = 0.85, outlier.color = "black") +
  coord_flip() +
  scale_fill_brewer(palette = "YlGnBu") +
  labs(title = "(3) Espérance de vie par groupe de revenu (2021)",
       x = "",
       y = "Life expectancy (years)") +
  theme_minimal() +
  theme(
    plot.title = element_text(size = 10, face = "bold"),
    axis.title = element_text(size = 12),
    axis.text = element_text(size = 10),
    legend.position = "none"
  )

p3
```





##  Nuage : LifeExp vs mortalité infantile + LOESS + régression (rouge)
```{r,fig.width=5,fig.height=3}
p5 <- ggplot(health_2021, aes(x = infant_mortality, y = life_exp)) +
  geom_point(alpha=.6) +
  geom_smooth(formula = y ~ x, se = FALSE) +
  geom_smooth(formula = y ~ x, se = FALSE, method = "lm", color = "red") +
  labs(title="(5) Life expectancy vs mortalité infantile (2021)",
       x="Infant mortality (per 1,000 births)", y="Life expectancy (years)") +
  theme_minimal()
p5
```

##  Même nuage, couleur = région

```{r,fig.width=5,fig.height=5}
p6 <- ggplot(health_2021,
             aes(x = infant_mortality,
                 y = life_exp,
                 color = region)) +
  geom_point(alpha = 0.7) +
  geom_smooth(method = "lm", se = FALSE) +
  labs(title = "(6) Espérance de vie vs mortalité infantile (2021)",
       x = "Infant mortality (per 1,000 births)",
       y = "Life expectancy (years)",
       color = "Region") +
  theme_minimal() +
  theme(plot.title = element_text(size = 14, face = "bold"))

p6
```

##  Même nuage, couleur = revenu
```{r,fig.width=5,fig.height=5}
p7 <- ggplot(health_2021,
             aes(x = infant_mortality,
                 y = life_exp,
                 color = income)) +
  geom_point(alpha = 0.7) +
  geom_smooth(method = "lm", se = FALSE) +
  labs(title = "(7) Espérance de vie vs mortalité infantile (2021)",
       x = "Infant mortality (per 1,000 births)",
       y = "Life expectancy (years)",
       color = "Region") +
  theme_minimal() +
  theme(plot.title = element_text(size = 14, face = "bold"))

p7
```

## 8 LifeExp vs dépenses santé/hab (échelle log10) + LOESS + régression rouge

### 8a Sans échelle logarithmique 
```{r,fig.width=5,fig.height=3}
p8a <- ggplot(health_2021,
              aes(x = health_exp_pc,
                  y = life_exp)) +
  geom_point(alpha = 0.6, color = "#2C7FB8") +
  geom_smooth(method = "lm", se = FALSE, color = "red") +
  labs(title = "(8a) Espérance de vie vs dépenses de santé (échelle naturelle)",
       x = "Health expenditure per capita (USD)",
       y = "Life expectancy (years)") +
  theme_minimal() +
  theme(plot.title = element_text(size = 10, face = "bold"))

p8a
```

### 8b Avec échelle logarithmique 
```{r,fig.width=4,fig.height=3}
p8b <- ggplot(health_2021,
              aes(x = health_exp_pc,
                  y = life_exp)) +
  geom_point(alpha = 0.6, color = "#2C7FB8") +
  scale_x_log10(labels = scales::comma) +
  geom_smooth(method = "lm", se = FALSE, color = "red") +
  labs(title = "(8b) Espérance de vie vs dépenses de santé (échelle log10)",
       x = "Health expenditure per capita (USD, log10 scale)",
       y = "Life expectancy (years)") +
  theme_minimal() +
  theme(plot.title = element_text(size = 10, face = "bold"))

p8b
```

 

## 9) LifeExp vs vaccination DTP + LOESS + régression rouge

```{r,fig.width=5,fig.height=3.5}
p9 <- ggplot(health_2021, aes(x = vaccination_dtp, y = life_exp)) +
  geom_point(alpha=.6) +
  geom_smooth(formula = y ~ x, se = FALSE) +
  geom_smooth(formula = y ~ x, se = FALSE, method = "lm", color = "red") +
  labs(title="(9) LifeExp vs vaccination DTP (2021)",
       x="DTP immunization (% of children)", y="Life expectancy (years)") +
  theme_minimal()
p9
```


## (10) LifeExp vs accès eau potable de base + LOESS + régression rouge
```{r,fig.width=5,fig.height=4}
p10 <- ggplot(health_2021, aes(x = water_basic, y = life_exp)) +
  geom_point(alpha=.6) +
  geom_smooth(formula = y ~ x, se = FALSE) +
  geom_smooth(formula = y ~ x, se = FALSE, method = "lm", color = "red") +
  labs(title="(10) LifeExp vs accès à l’eau potable de base (2021)",
       x="Basic drinking water services (%)", y="Life expectancy (years)") +
  theme_minimal()
p10
```


## Facettes

### LifeExp vs dépenses santé — facettes par revenu

```{r}
p11a <- ggplot(health_2021,
                   aes(x = health_exp_pc, y = life_exp)) +
  geom_point(alpha = 0.6, color = "#2C7FB8") +
  geom_smooth(method = "lm", se = FALSE, color = "red") +
  scale_x_log10(labels = scales::comma) +
  facet_wrap(~ income) +
  labs(title = "Espérance de vie vs dépenses de santé (2021) — par groupe de revenu",
       x = "Health expenditure per capita (USD, log scale)",
       y = "Life expectancy (years)") +
  theme_minimal() +
  theme(plot.title = element_text(size = 14, face = "bold"),
        strip.text = element_text(size = 10))

p11a
```


### LifeExp vs dépenses santé — facettes par région

```{r}
p11b <- ggplot(health_2021,
                   aes(x = health_exp_pc, y = life_exp)) +
  geom_point(alpha = 0.6, color = "#2C7FB8") +
  geom_smooth(method = "lm", se = FALSE, color = "red") +
  scale_x_log10(labels = scales::comma) +
  facet_wrap(~ region) +
  labs(title = "Espérance de vie vs dépenses de santé (2021) — par région",
       x = "Health expenditure per capita (USD, log scale)",
       y = "Life expectancy (years)") +
  theme_minimal() +
  theme(plot.title = element_text(size = 14, face = "bold"),
        strip.text = element_text(size = 9))

p11b
```


### LifeExp vs dépenses santé — facettes selon  région et revenu
```{r, fig.width=10, fig.height=8}
p11c <- ggplot(health_2021,
                    aes(x = health_exp_pc,
                        y = life_exp)) +
  geom_point(alpha = 0.6, color = "#2C7FB8") +
  geom_smooth(method = "lm", se = FALSE, color = "red") +
  scale_x_log10(labels = scales::comma) +
  facet_grid(region ~ income,
           labeller = labeller(region = label_wrap_gen(width = 15))) +
  labs(title = "Espérance de vie vs dépenses de santé (2021)",
       x = "Health expenditure per capita (USD, log scale)",
       y = "Life expectancy (years)") +
  theme_minimal() +
 theme(strip.text = element_text(size = 8))

p11c
```


## (12) ggpairs (matrice) : relations entre variables continues (2021)
```{r }

p12 <- health_2021 %>%
  mutate(log_health_exp = log10(health_exp_pc)) %>%
  select(life_exp,
         infant_mortality,
         vaccination_dtp,
         water_basic,
         log_health_exp) %>%
  ggpairs(progress = FALSE)

p12
```


## Tendance temporelle
```{r, fig.width=7, fig.height=4}
regions_ref <- c("Latin America & Caribbean", "Europe & Central Asia", "Sub-Saharan Africa")

ts_regions <- health_ts %>%
  filter(region %in% regions_ref) %>%
  group_by(region, year) %>%
  summarise(life_exp = mean(life_exp, na.rm = TRUE), .groups = "drop") %>%
  mutate(group = region)

ts_countries <- health_ts %>%
  filter(country %in% c("Canada", "United States")) %>%
  mutate(group = country) %>%
  select(year, life_exp, group)

ts_plot <- bind_rows(ts_countries, ts_regions)

p13 <- ggplot(ts_plot, aes(x = year, y = life_exp, color = group)) +
  geom_line(linewidth = 1) +
  labs(title = "Évolution de l’espérance de vie (2000–2021)",
       subtitle = "Canada vs États-Unis et comparaison avec la moyenne de trois régions",
       x = "Year", y = "Life expectancy (years)", color = "") +
  theme_minimal()

p13
```




# Géodonnées : Carte mondiale (2021) — exemple avec Life expectancy



## Preparation geodonnees

```{r}
world_coordinates <- map_data("world")

# On renomme region (nom du pays dans map_data) en country
world_coordinates <- world_coordinates %>%
  rename(country = region)

# Jointure propre
new_world_health <- world_coordinates %>%
  left_join(health_2021, by = "country")
```




### Vérifier les pays non appariés (optionnel mais utile)


```{r}
countries_not_matched <- health_2021 %>%
  filter(!(country %in% world_coordinates$country)) %>%
  distinct(country)

countries_not_matched
country_names <- unique(world_coordinates$country)

country_names[grep("Antigua", country_names)]
country_names[grep("Brunei", country_names)]
country_names[grep("Cape|Cabo|Verde", country_names)]
country_names[grep("Congo", country_names)]
country_names[grep("Ivory|Cote|Ivoire", country_names)]
country_names[grep("Czech", country_names)]
country_names[grep("Egypt", country_names)]
country_names[grep("Swaz|Eswat", country_names)]
country_names[grep("Gambia", country_names)]
country_names[grep("Iran", country_names)]
country_names[grep("Korea", country_names)]
country_names[grep("Kyrgyz", country_names)]
country_names[grep("Lao|Laos", country_names)]
country_names[grep("Russia", country_names)]
country_names[grep("Slov", country_names)]
country_names[grep("Saint Lucia|St Lucia|Lucia", country_names)]
country_names[grep("Syria", country_names)]
country_names[grep("Trinidad|Tobago", country_names)]
country_names[grep("Turkey|Turkiye", country_names)]
country_names[grep("UK|United Kingdom|Britain", country_names)]
country_names[grep("USA|United States", country_names)]
country_names[grep("Vietnam|Viet", country_names)]
country_names[grep("West Bank|Gaza", country_names)]
country_names[grep("Yemen", country_names)]
```

---

## 2) Correction des noms (à partir de ta liste)

On crée une copie `health_2021_modified` uniquement pour la carte :


```{r}


# 1) Géodonnées
world_coordinates <- map_data("world") %>%
  rename(country = region)

# 2) Vérifier pays non appariés
countries_not_matched <- health_2021 %>%
  filter(!(country %in% world_coordinates$country)) %>%
  distinct(country)

countries_not_matched

# 3) Corriger les noms (copie dédiée)
health_2021_modified <- health_2021

health_2021_modified$country[health_2021_modified$country == "Antigua and Barbuda"] <- "Antigua"
health_2021_modified$country[health_2021_modified$country == "Brunei Darussalam"] <- "Brunei"
health_2021_modified$country[health_2021_modified$country == "Cabo Verde"] <- "Cape Verde"
health_2021_modified$country[health_2021_modified$country == "Congo, Dem. Rep."] <- "Democratic Republic of the Congo"
health_2021_modified$country[health_2021_modified$country == "Congo, Rep."] <- "Republic of Congo"
health_2021_modified$country[health_2021_modified$country == "Cote d'Ivoire"] <- "Ivory Coast"
health_2021_modified$country[health_2021_modified$country == "Czechia"] <- "Czech Republic"
health_2021_modified$country[health_2021_modified$country == "Egypt, Arab Rep."] <- "Egypt"
health_2021_modified$country[health_2021_modified$country == "Eswatini"] <- "Swaziland"
health_2021_modified$country[health_2021_modified$country == "Gambia, The"] <- "Gambia"
health_2021_modified$country[health_2021_modified$country == "Iran, Islamic Rep."] <- "Iran"
health_2021_modified$country[health_2021_modified$country == "Korea, Rep."] <- "South Korea"
health_2021_modified$country[health_2021_modified$country == "Kyrgyz Republic"] <- "Kyrgyzstan"
health_2021_modified$country[health_2021_modified$country == "Lao PDR"] <- "Laos"
health_2021_modified$country[health_2021_modified$country == "Russian Federation"] <- "Russia"
health_2021_modified$country[health_2021_modified$country == "Slovak Republic"] <- "Slovakia"
health_2021_modified$country[health_2021_modified$country == "Somalia, Fed. Rep."] <- "Somalia"
health_2021_modified$country[health_2021_modified$country == "St. Lucia"] <- "Saint Lucia"
health_2021_modified$country[health_2021_modified$country == "Syrian Arab Republic"] <- "Syria"
health_2021_modified$country[health_2021_modified$country == "Turkiye"] <- "Turkey"
health_2021_modified$country[health_2021_modified$country == "United Kingdom"] <- "UK"
health_2021_modified$country[health_2021_modified$country == "United States"] <- "USA"
health_2021_modified$country[health_2021_modified$country == "Viet Nam"] <- "Vietnam"
health_2021_modified$country[health_2021_modified$country == "West Bank and Gaza"] <- "West Bank"
health_2021_modified$country[health_2021_modified$country == "Yemen, Rep."] <- "Yemen"

# Trinidad & Tobago : duplication
tt <- health_2021_modified[health_2021_modified$country == "Trinidad and Tobago", ]
health_2021_modified <- rbind(health_2021_modified, tt)
tt_idx <- which(health_2021_modified$country == "Trinidad and Tobago")
health_2021_modified$country[tt_idx] <- c("Trinidad", "Tobago")

# 4) Re-vérification
countries_not_matched2 <- health_2021_modified %>%
  filter(!(country %in% world_coordinates$country)) %>%
  distinct(country)

countries_not_matched2

# 5) Jointure finale (IMPORTANT)
new_world_health <- world_coordinates %>%
  left_join(health_2021_modified, by = "country")
```







## (Carte 1) Espérance de vie (2021)


```{r, fig.width=10, fig.height=5}
p_map_life <- ggplot(new_world_health, aes(x = long, y = lat, group = group)) +
  geom_polygon(aes(fill = life_exp), color = "white", linewidth = 0.1) +
  scale_fill_viridis_c(option = "C", na.value = "grey85") +
  coord_quickmap() +
  labs(title = "(16) Carte mondiale — Espérance de vie (2021)",
       fill = "Life exp.") +
  theme_minimal() +
  theme(axis.title = element_blank(),
        axis.text  = element_blank(),
        axis.ticks = element_blank(),
        panel.grid = element_blank(),
        plot.title = element_text(size = 12, face = "bold"))

p_map_life
```


## (Carte 2) Dépenses de santé/habitant (2021) — valeur brute (recommandée)


```{r, fig.width=10, fig.height=5}
p_map_exp <- ggplot(new_world_health, aes(x = long, y = lat, group = group)) +
  geom_polygon(aes(fill = health_exp_pc), color = "white", linewidth = 0.1) +
  scale_fill_viridis_c(option = "D", na.value = "grey85", labels = comma) +
  coord_quickmap() +
  labs(title = "(17) Carte mondiale — Dépenses de santé par habitant (2021)",
       fill = "USD") +
  theme_minimal() +
  theme(axis.title = element_blank(),
        axis.text  = element_blank(),
        axis.ticks = element_blank(),
        panel.grid = element_blank(),
        plot.title = element_text(size = 12, face = "bold"))

p_map_exp
```
